最高法院刑事判決　　　　　　　　　　　　　　　九十一年度台上字第五三八八號
　　上　訴　人
　　即 自訴 人　董惟龍
　　被　　　告　甲○○
右上訴人因自訴被告偽造文書案件，不服台灣高等法院中華民國八十九年七月二十五
日第二審判決（八十九年度上訴字第二一三二號，自訴案號：台灣台北地方法院八十
九年度自字第十八號），提起上訴，本院判決如左：
    主  文
上訴駁回。
    理  由
按刑事訴訟法第三百七十七條規定，上訴於第三審法院，非以判決違背法令為理由，
不得為之。是提起第三審上訴，應以原判決違背法令為理由，係屬法定要件。如果上
訴理由狀並未依據卷內訴訟資料，具體指摘原判決不適用何種法則或如何適用不當，
或所指摘原判決違法情事，顯與法律規定得為第三審上訴理由之違法情形，不相適合
時，均應認其上訴為違背法律上之程式，予以駁回。本件上訴意旨略稱：(一)被告依上
訴人之住所送達未果後，未依規定追查召集通報人即該里里長，亦未查閱役男ＡＢ卡
，職務上顯然違法，蓋依ＡＢ卡之記載即可知上訴人之母董楊月燕及上訴人服務機關
之捷運局，被告既未合法送達，竟認上訴人行方不明，而登載於「查報單」，自屬偽
造文書，原審判決被告無罪，顯然違法。(二)原判決理由記載「董惟龍指甲○○未至其
所服務之捷運局實地查訪或正式行文查證，尚非有據」，似已認被告曾至上訴人服務
之捷運局實地或電話查訪或正式行文查證；繼又記載「甲○○未再查訪董惟龍之母及
董惟龍任職單位，以利送達召集令，係甲○○是否工作懈怠，……」，有理由矛盾之
違法。(三)上訴人在捷運局服務之事實，不特戶籍資料有記載，且被告亦供稱：曾電話
查詢捷運局有無董惟龍其人，答覆是「查無此人」，則被告未以正式公文向人事單位
或首長查詢，亦有未合，原判決未詳加調查，亦屬調查職責未盡。(四)上訴人於民國（
下同）八十五年二月遷入台北市○○街二八四巷四十三之一號二樓，並確曾在該處居
住，此有水電費收據可證，且證人廖英麗所述，上訴人未申報戶籍遷出，自無違法，
且上訴人因父親生病住院，日夜在醫院輪班照料，不能常回戶籍地，顯非行方不明，
原判決採證認事，即有違證據法則云云。
惟查原判決綜核卷內證據資料，認不能證明被告有偽造文書犯行，因而維持第一審諭
知被告無罪，駁回上訴人在第二審之上訴，已詳敘其調查證據之結果及取捨證據認定
之理由；並說明：(一)證人即鄰長陳慶和於第一審證稱：我有看過教育召集令，警員有
向吳興街二八四巷四十三之一號送達，警員有來找我會同到該址，在現場有按鈴，但
按之後等很久均無人回應，當天警員確有張貼通知於門上，當時教育召集令並未到期
等語；證人林麗玲於原審證稱：伊於八十四年即住在台北市○○街住處，與自訴人那
戶是對門，伊有見到警員向該戶送達兵單，因警員曾來按鈴問伊對面的住戶，伊告以
對門無人住，那戶在八十四年初時，有見到有人住，沒多久就搬走了，房客搬走後即
空在那，那段時間燈也都沒有亮，後來是侯先生他們搬來住，伊未曾見過自訴人董惟
龍，該戶都沒人出入，也沒見到鞋子，是伊告訴警察那戶沒人住等語；依據證人陳慶
和、林麗玲前開證言，足認被告甲○○於收受上訴人董惟龍之教育召集令後確有至上
訴人之設籍處查訪並送達召集令，因上訴人設籍處無人應門而無法送達。被告既已會
同鄰長實地察訪，確實未遇上訴人，並據該址鄰居告稱該處無人居住，據此做為登載
之依據，自難認被告在公文書上記載「行方不明」，即認其有明知為不實之事項而登
載於職務上所掌文書之故意。(二)依上訴人所提水、電費收據所示，電費部分八十五年
二月份之本月及上次抄表指數分別為一五七四七、一五七四六，用電指數為一；八十
五年四月份之抄表指數均為一五七四七，指數為零；八十五年六月份抄表指數亦均為
一五七四七，指數亦為零；八十五年八月份抄表指數分別為一五七四八、一五七四七
，指數為一；八十五年十月份抄表指數均為一五七四八，指數為零；八十五年十二月
份抄表指數分別為一五七五二、一五七四八，指數為四；水費部分八十五年三至四月
指針為一四一八（度），用水量四十，八十五年五至六月指針仍為一四一八（度），
用水量六，八十五年七至八月指針為一四二一（度），用水量為三，八十五年九至十
月指針仍為一四二一，用水量為零，八十五年十一月至十二月指針仍為一四二一（度
），用水量為一，有上訴人檢附之繳費收據可憑，是上訴人雖有繳納水電費，惟依前
開抄表指數及用水用電指數，甚且有指數為零之情形，足認上訴人於八十五年二月至
八十五年十二月間未住居於該處。(三)再參以證人高清標於原審證稱：伊負責收吳興街
二八四巷大樓的電梯維修費，於八十四年或八十五年間上訴人那戶於房客搬走後，有
一段時間是空屋，伊那時去找住戶，但是房客已搬走是空屋，伊有到上訴人那戶去看
過，在空屋期間，那戶的燈在晚上都沒亮，伊白天晚上都有去過，伊亦未從上訴人董
惟龍那裡收過費用等語，且證人侯學成於原審證稱：伊於八十六年五月底搬至吳興街
二八四巷四十三之一號二樓（按即上訴人前設籍處），看房子是八十六年一月下旬，
看房子時那裡面是空房子，只有一張凳子，無任何其他東西等語；是上訴人陳稱伊於
設籍期間均有住在設籍處等情，顯難採信；被告因查訪結果無人住居上訴人設籍處而
登載上訴人未在戶籍地居住，亦未按規定申報遷出，自無何不實之可言。(四)又依後備
軍人管理規則第十四條第一項及兵役施行法第五十五條之規定，因上訴人所設籍之吳
興街址僅上訴人一人，且在該區無親友，應以里長為召集通報人，本件上訴人於信義
區之召集通報人里長許溪圳雖未到現場查訪，惟據其於台灣台北地方法院八十七年聲
再字第九號案調查時證稱：年籍表上之章可能是鄰長幫我蓋的，若我不在有急件，我
將章放在鄰里辦公室有急件可拿出來用等語。是被告甲○○攜同里長之代理人即雙和
里鄰長陳慶和到上訴人住居處查訪，堪認已盡其應通知召集通報人之義務，至上訴人
指陳被告未至其服務之捷運局實地查訪或正式行文查證，尚非有據，況被告確有實地
查訪上訴人之設籍址已如前述，仍難認被告有明知而故為不實之登載之犯行。綜前所
述，被告所為與刑法第二百十三條之構成要件尚有未合。至被告未再查訪上訴人之母
及上訴人之任職單位，以利召集令送達，要屬被告是否工作懈怠問題，尚難據此科以
刑責，分別於判決理由內記述甚詳，經核原判決並無違背法令情形。至原判決已認定
被告未再查訪上訴人之母及上訴人任職單位，以利送達召集令，要屬被告是否工作懈
怠之問題，則判決內所載「……至自訴人（即上訴人）指陳被告未至其服務之捷運局
實地查訪或正式行文查證，尚非有據」乙節，依上下文之敘述，其真意應係上訴人指
陳被告未至其服務之捷運局實地查訪或正式行文查證，率行記載上訴人行方不明，應
負偽造文書刑責，尚非有據，核難據此即認原判決有理由矛盾之違誤。次查採證認事
乃事實審法院之職權，苟其證據之取捨及事實之認定並不違背論理法則及經驗法則，
即不容任意指為違法而執為適法之第三審上訴理由。其餘上訴意旨置原判決之明白論
斷於不顧，仍執前詞，否認犯罪，並僅憑己見就原判決已說明事項或屬原審採證認事
職權之適法行使，重為事實之爭執，亦不得據為第三審上訴之合法理由；本件上訴意
旨所指陳各項，均核與法律規定得為第三審上訴理由之違法情形不相適合，揆諸首開
說明，其上訴違背法律上之程式，應予駁回。
據上論結，應依刑事訴訟法第三百九十五條前段，判決如主文。
中      華      民      國    九十一    年      九      月    二十六    日
                              最高法院刑事第十一庭
                                  審判長法官  呂  潮  澤
                                        法官  白  文  漳
                                        法官  陳  世  雄
                                        法官  孫  增  同
                                        法官  林  開  任
      右正本證明與原本無異
                                              書  記  官
中      華      民      國    九十一    年      十      月      二      日
